臺灣高等法院民事判決　　　　　　　　 96年度重上字第234號
上　訴　人　甲○○
被上訴人　　臺灣中小企業銀行股份有限公司
法定代理人　戊○○
訴訟代理人　乙○○
上列當事人間請求清償借款事件，上訴人對於中華民國96年3月
19日臺灣臺北地方法院96年度重訴字第172號第一審判決提起上
訴，被上訴人並擴張聲明，本院於96年11月27日言詞辯論終結，
判決如下：
    主  文
上訴駁回。
第二審訴訟費用（含擴張之訴部分）由上訴人負擔。
上訴人應另給付被上訴人新台幣玖萬伍仟貳佰捌拾元。
    事實及理由
甲、程序方面：
一、按債權人以各連帶債務人為共同被告提起給付之訴，以被告
    一人提出非基於其個人關係之抗辯，而經法院認為有理由者
    為限，始得適用民事訴訟法第56條第1項之規定（最高法院
    41年台抗字第10號判例意旨參照）。本件被上訴人以上訴人
    邀同原審共同被告丁○○、丙○○為連帶債務人向其借款，
    嗣未依約清償，乃請求上訴人及原審共同被告丁○○、丙○
    ○連帶清償，經原審判決上訴人及原審共同被告丁○○、丙
    ○○應連帶清償本息，僅上訴人以非基於個人事由提起上訴
    ，然經本院審後認其上訴並無理由，依前揭說明，其上訴並
    無民事訴訟法第56條第1項之適用，易言之，上訴人之上訴
    效力不及於未上訴之原審共同被告丁○○、丙○○，故不將
    原審共同被告丁○○、丙○○列為上訴人，核先說明。
二、次按訴之變更或追加，非經他造同意，不得為之。但擴張或
    減縮應受判決事項之聲明者，不在此限。民事訴訟法第446
    條第1項、第255條第1項第3款分別定有明文。本件被上訴人
    於原審請求上訴人及原審共同被告丁○○、丙○○連帶給付
    新台幣（下同）73萬6855元（已到期而未繳納之利息），嗣
    於本院就此部分擴張請求為83萬2135元，核係擴張應受判決
    事項，依前揭規定，自應准許。
三、又按未於準備程序主張之事項，除有下列情形之一者外，於
    準備程序後行言詞辯論時，不得主張之：一、法院應依職權
    調查之事項。二、該事項不甚延滯訴訟者。三、因不可歸責
    於當事人之事由不能於準備程序提出者。四、依其他情形顯
　　失公平者。前項第三款事由應釋明之。民事訴訟法第276條
　　定有明文。本件上訴人於準備程序中並未主張被上訴人違反
　　消費者保護法第4、7條規定，嗣於準備程序終結後，本院言
　　詞辯論期日前之96年11月12日始具狀主張，且又未釋明，依
　　前揭規定，其此部分之抗辯，自不予斟酌。
乙、實體方面：
一、本件被上訴人主張：上訴人甲○○於民國83年5月24日以原
    審共同被告丁○○為連帶保證人向伊借款863萬元，約定借
    款期間自即日起至103年5月24日止，利息按伊基本放款利率
    加碼年利率1.215%機動計算，按月平均攤還本息，如有遲延
    ，逾期在6個月以內者，按約定利率10%，逾期超過6個月者
    ，按約定利率20%計付違約金。嗣因上訴人僅攤還本息至85
    年9月24日，伊依約定將上訴人借款視為全部到期，並於86
    年4月25日通知上訴人後，上訴人乃陸續於86年9月5日、86
    年12月17日、87年3月13日、87年11月11日自行清償46萬元
    ，並於88年2月23日邀集原審共同被告丁○○、丙○○為連
    帶保證人，與伊簽立契據條款變更契約，就借款之本金餘額
    825萬7850元部分申請寬限3年（即自88年2月24日起至91年2
    月23日止），期限內按本金餘額繳付利息，期滿（即91年3
    月24日起至103年5月24日止）則按月均攤還本息；另自86
    年4月24日起至88年2月23日以計息而未收取之利息共142萬
    9341元部分，則約定自3年寬限期滿後（即91年3月24日）分
    5年攤還。嗣上訴人復於92年5月5日再邀集原審共同被告丁
    ○○、丙○○簽立增補條款契約，申請利息自92年4月23日
    起改按伊定儲利率指數加碼年利率3.42%機動計算。詎上訴
    人就前述借款本金825萬7850元部分僅繳付至93年4月24日止
    ，迄欠本金717萬6090元，及自93年4月25日起至清償日止，
    按年息百分之4.85%計算之利息，暨自93年5月25日起至清償
    日止，逾期在六個月以內者，按前開利率10%，逾期超過六
    個月者，按前開利率20%計算之違約金未為清償；而就前述
    已到期未收支利息部分，亦僅繳付至93年10月20日止，計69
    萬2486元，迄欠73萬6855元未為清償，依約債務視為全部到
    期。爰依消費借貸及連帶保證法律關係，請求判命上訴人及
    原審共同被告連帶清償本金717萬6090元，及自93年4月25日
    起至清償日止，按年息百分之4.85%計算之利息，暨自93年5
    月25日起至清償日止，逾期在六個月以內者，按前開利率10
    %，逾期超過六個月者，按前開利率20%計算之違約金，及已
    到期而未清償之73萬6855元利息之判決（原審准被上訴人之
    請求）。答辯聲明：駁回對造之上訴，並擴張原判決主文第
    二項之請求金額為83萬2135元（原請求上訴人及原審共同被
    告丁○○、丙○○連帶給付73萬6855元，即擴張請求9萬528
    0元）。
二、上訴人則以：伊向被上訴人借款固屬事實，惟被上訴人為公
    營銀行，應有於每月月底提供對帳單與客戶之義務。然被上
    訴人於92年12月31日私自將伊存款簿中餘額1565元扣款至0
    元，致伊於93年1月27日存入7萬4000元後，發現不足支付而
    再於同日補存1300元。又伊於93年4月21日已存入7萬5000元
    ，然被上訴人遲延轉帳扣款，竟計算違約金而直接扣伊款項
    7萬5594元，致伊存款又為0元，造成伊數次交易不便；於93
    年4月26日伊再存入7萬5000元後，發現不足而再補存600元
    ，伊乃要求被上訴人提供對帳單，被上訴人一再拖延均未提
    供，伊曾於92年底要求查帳，亦為被上訴人所拒，嗣被上訴
    人雖同意伊閱覽，然仍半遮，且拒絕提供影本，致有爭奪對
    帳單而撕破之情，此乃被上訴人隱瞞與伊間之交易資訊所致
    。被上訴人拒不提供對帳單，未盡契約對待給付義務，伊行
    使同時履行抗辯權，而被上訴人迄今未催告伊履行，伊自得
    解除系爭契約，並當庭為解除契約之意思表示。又被上訴人
    將伊列為催收戶，並陳報財團法人金融聯合徵信中心，除違
    反誠信原則及兩造重訂之契約外，並損害伊之信用等語，資
    為抗辯。上訴聲明：(一)原判決廢棄。(二)駁回被上訴人在第一
    審之訴。
三、兩造不爭執事項：
  (一)上訴人甲○○於民國83年5月24日邀同原審共同被告丁○○
    為連帶保證人向被上訴人借款863萬元，後因上訴人未能依
    約履行，另於88年2月23日偕同原審共同被告丁○○、丙○
    ○為連帶保證人，並簽立契據條款變更契約，就借款之本金
    餘額825萬7850元部分及自86年4月24日起至88年2月23日以
    計息而未收取之利息共142萬9341元部分，另行協議還款。
  (二)上訴人復於92年5月5日再邀集原審共同被告丁○○、丙○○
    簽立增補條款契約，申請利息自92年4月23日起改按被上訴
    人銀行定儲利率指數加碼年利率3.42%機動計算。
  (三)被上訴人於96年2月5日將本件借款轉列為催收科目，並將上
    訴人之異常信用資料經由電腦每月定期上傳財團法人金融聯
    合徵信中心揭露。
  (四)上訴人於93年2月底至被上訴人所屬原核貸分行松南分行要
    求提供對帳單，除遭撕毀之電腦報表紙半張外，被上訴人並
    未提供其他沖帳資料。
四、查上訴人於原審就被上訴人請求之金額並無爭執，僅爭執被
    上訴人並未催告及未提供對帳單予上訴人，被上訴人所為有
    違誠信原則，暨其係因等待被上訴人提供對帳單故未繳納本
    息等語（見原審卷第61至63頁），嗣於上訴本院後，始就被
    上訴人請求之金額有所爭執。查本件上訴人抗辯被上訴人請
    求金額不符者，無非係以其於換約後，並未遲延繳納本息，
    被上訴人竟於93年2月間將其列為催收戶，且被上訴人轉帳
    日期與其給付之交換票付款日相左，足證被上訴人所提之證
    物不實云云。然其抗辯為被上訴人所否認。經查：
  (一)上訴人前揭貸款自85年1月起至86年4月止，曾繼續逾期繳納
    5至7期之情形，依86年4月當時行政院財政部所頒布「公營
    銀行逾期放款、收款及呆帳處理辦法」（同現銀行資產評估
    損失準備提列及逾期放款催收款呆帳處理辦法第8條第2項，
    見本院卷第84頁），及行政院財政部83.02.16台財融字第83
    2292834號函規定，利息滯納6期以上之不良放款，應立即轉
    列催收款。是被上訴人將本件借款轉入催收科目，並無不合
    。嗣兩造於88年2月23日簽立契據條款變更契約，被上訴人
    同意上訴人寬限三年繳納已遲延支付之利息，寬限期間內上
    訴人僅須繳納借款利息，於寬限期滿後再繳納借款本息及前
    已遲延之利息，嗣並將上訴人轉回正常款項科目，此應為被
    上訴人為回收債權及使上訴人早日回復信用之雙贏方法。然
    財政部於93年1月6日以台財融(一)字第0928011826號函令修正
    銀行資產評估損失準備提列及逾期放款催收款呆帳處理辦法
    ，並由中華民國銀行商業同業公會全國聯合會通令金融機構
    應恪遵該法令辦理，有中華民國銀行商業同業公會全國聯合
    會93年2月2日函可稽（見本院卷第91頁），而上訴人於三年
    寬限期滿後，迄91年9月始開始繳納已發生之遲延利息（即
    記帳息），即已滯納6期以上，則被上訴人為恪遵上級規定
    之法令而於93年2月5日將本件借款再次轉入催收款項科目應
    屬有據。上訴人雖舉被上訴人松南分行授信案件減免利息及
    違約金申請單上記載有關記帳息部分，上訴人已自92年3月
    23日開始以玉山復興之付款支票支付等語（見本院卷第126
    頁），抗辯其並未逾期云云。然此乃被上訴人之貸款分行為
    減免上訴人之記帳息而於93年2月間所為之內部開會討論資
    料，未經總行核准，且上訴人亦未依分行討論決議履行，況
    上訴人確係自91年9月始開始繳納記帳息，此為上訴人所自
    承已逾寬限三年期限，是被上訴人以上訴人滯納利息逾6期
    ，而依規定陳報，即無不合，上訴人此之抗辯亦難採取。至
    被上訴人並未將再度將上訴人轉為催收戶事告知上訴人，固
    有可議，然上訴人既仍有逾期未繳納利息之情，且自93年5
    月後即未繳納本息，是尚難執被上訴人未告知將其轉入催收
    戶，即遽認被上訴人請求之金額不實。
  (二)銀行資產評估損失準備提列及逾期放款催收款呆帳處理辦法
    第10條本文規定：「逾期放款經轉入催收款者，應停止計息
    。」，而本件借款自93年2月5日轉催收日起即已停止電腦帳
    目計息，亦即電腦報表紙並無法顯示轉催收日後究產生多少
    利息，且日後如有沖償款項，電腦亦無法顯示其沖償內容，
    亦即無法顯示多少沖本金、多少沖利息，是被上訴人始不願
    提供電腦報表供上訴人閱覽，而以另行製作之「93年度沖帳
    明細表」代之。又依電腦報表（見本院卷第104頁）所示，
    上訴人於93年1月28日清償7萬5103元，繳息迄日停滯於93年
    1月24日，93年2月5日轉互催收科目，於上訴人93年2月27日
    再清償7萬5103元時，其沖償後本金餘額應為426萬7733元，
    且繳息日為93年2月24日，然電腦報表之餘額僅為723萬8175
    元（0000000－00000＝0000000），且繳息迄日仍停滯在93
    年1月24日，由是知電腦報表就93年1月25日至93年2月24日
    之實際已發生之利息並未沖償，而全數沖償本金，致有上述
    之誤差存在。再者，以票據清償，必先由被上訴人交付託收
    ，則發票日與被上訴人實際收到票款之日原即有不一致之情
    。而為避免因被上訴人遲延沖償影響上訴人權益，被上訴人
    乃以上訴人存入款項日或應繳納日為沖償日，並非以實際沖
    帳日為準，此觀之被上訴人提出之「93年沖帳明細表」上所
    載（見本院卷第105頁）仍以上訴人93年3月24日、4月24日
    為計息迄日者可知。被上訴人於上訴人繳款日後始沖帳，既
    未多計上訴人利息，亦未加計違約金，自無上訴人所稱因被
    上訴人遲延沖帳而由其負遲延之責，並多付利息之情，是上
    訴人以此抗辯被上訴人請求之金額不實，應無可採。
  (三)又被上訴人就其已發生而遲延繳納之利息部分（即記帳息）
    ，自承其有83萬3700元未繳納等語（見本院卷第15頁），與
    被上訴人擴張請求之83萬2135元相差1565元（000000－0000
    00＝1565），而此1565元適與上訴人所稱被上訴人於92年12
    月31日擅自將存款1565元扣款者相符（見本院卷第12頁），
    而被上訴人於本院擴張該記帳息為83萬2135元，係因電腦報
    表上誤認上訴人繳納4萬7640元，於發現錯誤後回沖4萬7640
    元，然被上訴人於起訴時疏未注意有此回沖記載而誤認上訴
    人已繳納二筆4萬7640元所致，有被上訴人提出之電腦報表
    可參（見本院卷第104頁），再參以其擴張後之金額與上訴
    人自承之金額扣除1565元後相符，堪認被上訴人就此記帳息
    請求之金額應屬真正，上訴人抗辯被上訴人請求金額不實，
    尚非可採。
  (四)被上訴人請求之本金及記帳息部分之金額既無不實，上訴人
    以前揭事由抗辯被上訴人請求之金額不實，即無可採。
五、本件上訴人雖辯稱被上訴人有提供對帳單之義務，因被上訴
    人未提供對帳單而主張同時履行抗辯，並進而主張解除契約
    云云。惟為被上訴人否認。經查：
  (一)按稱消費借貸者，謂當事人一方移轉金錢或其他代替物之所
    有權於他方，而約定他方以種類、品質、數量相同之物返還
    之契約。民法第474條第1項定有明文。是向銀行為借貸者，
    銀行僅須將兩造合意借貸之金錢移轉予借款人，即已履行其
    契約之主給付義務，至提供對帳單，並非消費借貸銀行所負
    之主給付義務至明，充其量僅為銀行之附隨義務。本件依兩
    造間所簽訂之借據、約定書、契據條款變更契約、契遽增補
    條款契約等文件，均未明文約定被上訴人需主動提出對帳單
    予上訴人，而上訴人就被上訴人有主動提供對帳單義務，又
    未舉證以實其說，是其此之抗辯並無可採。雖被上訴人於上
    訴人請求給付對帳單後，未提供對帳單，致生本件糾紛，然
    此究難執為上訴人拒絕付款之正當理由。蓋上訴人所貸之款
    項無論係記帳息或借款正常本息，均尚未清償完畢，其自仍
    負清償之責。
  (二)按債務人享有同時履行抗辯權者，在未行使此抗辯權以前，
    仍可發生遲延責任之問題，必須行使以後始能免責。且他方
    當事人已為對待給付，或為給付之提出，即無同時履行辯權
    可資行使（最高法院50年台上字第1550號判例參照）。本件
    給付對帳單並非兩造契約之主給付義務，上訴人持此主張同
    時履行抗辯權已難認有據。況退步言，縱認上訴人得行使同
    時履行抗辯權，惟上訴人於原審僅稱其未繼續繳納本息及記
    帳息，係因等待被上訴人之對帳單等語（見原審卷第62頁）
    ，顯見其於被上訴人起訴前並未對被上訴人表示行使同時履
    行抗辯權之意思表示，在其表示行使前，依前揭說明，其仍
    應給付遲延之責。而被上訴人於提起本件訴訟時，業於96年
    2月14日將起訴狀連同帳務明細繕本送達予上訴人，此有原
    審送達證書在卷可稽，被上訴人既已於原審言詞辯論期日前
    提出對帳單等帳務資料，上訴人亦無從以被上訴人未提出對
    帳單而行使同時履行抗辯權。是上訴人以行使同時履行抗辯
    權為由，抗辯免去其未依約履行債務之責，尚屬無據。
  (三)況觀諸兩造於授信約定書第5條第1款約定「立約人對貴行所
    付之一切債務，如有下列情形之一時，無須由貴行事先通知
    或催告，貴行得隨時減少對立約人之受信額度或縮短借款期
    限，或視為全部到期：(一)任何一宗債務不依約清償本金或利
    息者。」等語（見原審卷第8頁），則上訴人於93年5月24日
    未依約清償系爭債務當日，被上訴人毋庸踐行催告程序，即
    可逕為主張債務視為全部到期，請求上訴人一次償還全部款
    項。是上訴人以被上訴人未催告及其得行使同時履行抗辯權
    權為由，主張解除本件契約云云，要屬無據。
六、上訴人再以被上訴人於其未遲延及仍繼續繳納本息情形下，
    將其轉為催收戶，並陳報財團法人金融聯合徵信中心，除違
    反誠信原則及兩造重訂之契約外，並損害伊之信用云云。查
    上訴人於與被上訴人簽立契據條款契約之三年寬限期滿後，
    迄91年9月始開始繳納已發生之遲延利息（即記帳息），即
    已滯納6期以上，被上訴人為恪遵上級規定之法令而於93年2
    月5日將本件借款再次轉入催收款項科目應屬有據，已如前
    述，雖被上訴人並未將上訴人再度轉為催收戶事告知上訴人
    ，固有可議，然上訴人既仍有逾期未繳納利息之情，且被上
    訴人之陳報既屬依規定而為，且與事實相符，即難謂有侵害
    上訴人權利之情，是上訴人抗辯被上訴人違反誠信，並有侵
    權行為云云，亦非可採。
七、按（消費借貸之）借用人應於約定期限內，返還與借用物種
    類、品質、數量相同之物，未定返還期限者，借用人得隨時
    返還，貸與人亦得定一個月以上之相當期限，催告返還。民
    法第478條定有明定。而遲延之債務，以支付金錢為標的者
    ，債權人得請求依法定利率計算之遲延利息。但約定利率較
    高者，仍從其約定利率。當事人得約定債務人不履行債務時
    ，應支付違約金，同法第233條第1項、第250條第1項亦分別
    定有明文。本件上訴人既積欠被上訴人如其聲明所示之款項
    迄未清償，依約自應負清償之責。從而，被上訴人依消費借
    貸法律關係，訴請上訴人與原審共同被告丁○○、丙○○連
    帶如數給付，即屬正當。原審判命上訴人如數給付，於法並
    無不合。上訴意旨指摘原判決不當，求予廢棄改判，為無理
    由，應予駁回。又被上訴人於本院之擴張既屬合法，且上訴
    人就記帳息部分既仍有83萬2135元未清償，被上訴人請求上
    訴人就擴張部分9萬5280元亦應負清償，即屬有據，併此諭
    示如主文第三項所示。至連帶債務人丁○○、丙○○二人並
    未上訴，無從命渠二人連帶給付，併此敘明。
八、據上論結，本件上訴為無理由，被上訴人擴張之訴有理由，
    依民事訴訟法第449條第1項、第78條，判決如主文。
中　　華　　民　　國　　96　　年　　12　　月　　18　　日
　　　　　　　　　民事第七庭
                        審判長法　官  鄭三源
　　　　　　　　　　　        法　官  邱  琦
　　　　　　　　　　　        法　官  周美月
正本係照原本作成。
如不服本判決，應於收受送達後20日內向本院提出上訴書狀，其
未表明上訴理由者，應於提出上訴後20日內向本院補提理由書狀
（均須按他造當事人之人數附繕本）上訴時應提出委任律師或具
有律師資格之人之委任狀；委任有律師資格者，另應附具律師資
格證書及釋明委任人與受任人有民事訴訟法第466條之1第1項但
書或第2項（詳附註）所定關係之釋明文書影本。
中　　華　　民　　國　　96　　年　　12　　月　　18　　日
　　　　　　　　　　　　　　　書記官  李華安
附註：
民事訴訟法第466條之1（第1項、第2項）：
對於第二審判決上訴，上訴人應委任律師為訴訟代理人。但上訴
人或其他法定代理人具有律師資格者，不在此限。
上訴人之配偶、三親等內之血親、二親等內之姻親，或上訴人為
法人、中央或地方機關時，其所屬專任人員具有律師資格並經法
院認為適當者，亦得為第三審訴訟代理人。
